【裁判字號】    90,上訴,1983
【裁判日期】    900817
【裁判案由】    偽造文書
【裁判全文】
臺灣高等法院刑事判決                            九十年度上訴字第一九八三號
    上  訴  人
    即  被  告  甲○○
右上訴人因偽造文書案件，不服臺灣桃園地方法院，八十九年度易字第二四六三號，
中華民國九十年一月二十九日第一審判決（起訴案號：臺灣桃園地方法院檢察署八十
九年度偵字第七六二八、八三八八號）提起上訴，本院判決如左：
    主      文
上訴駁回。
    事      實
甲○○與同案判處罪刑確定之簡日東係舊識友人。緣簡日東為使大陸地區人民持我國
護照偷渡美國、日本，竟於民國八十八年九月中旬在桃園縣八德市松柏林五九六號，
不知情友人丙○○、乙○○夫婦住處，取得其等夫婦（丙○○、乙○○均經不起訴處
分確定）之國民身分證各一枚，戶口名簿一紙、丙○○退伍令一紙，並於八十八年九
月十五日攜上開證件前往大陸地區福州市，交由有共同犯意聯絡之大陸地區人民翁天
柱，於丙○○、乙○○之國民身分證上、丙○○退伍令上換貼不詳年籍姓名之大陸地
區人民照片予以變造，足生損害於戶政機關對於國民身分證管理之正確性及國防部對
於退伍令管理之正確性和丙○○、乙○○本人。簡日東於八十八年九月十九日將上開
變造之證件攜回台灣，復與友人甲○○共同基於行使變造國民身分證及偽造私文書以
申請偽造護照之犯意聯絡，於八十八年九月二十四日晚間二十時許在基隆市國立海洋
大學附近路邊，將上開變造證件交付甲○○，約定由甲○○委託基隆市理想旅行社向
內政部警政署入出境管理局（下稱境管局）、外交部領事事務局申請入出境許可及二
本護照，簡日東並應允於事成之後給予甲○○報酬新台幣（下同）三萬元外，並免除
原欠之三萬元債務。惟嗣後甲○○因母親身體不適及另有工作無暇辦理，明知上開證
件係變造證件，仍委託不知情之友人杜旭昇（業經不起訴處分確定）於八十八年九月
二十七日將上開變造證件送交基隆市理想旅行社委託代為申請護照，利用該旅行社不
知情之職員在「普通護照申請書（含第一聯及第二聯）」申請人欄內偽造「丙○○」
、「乙○○」署押各一枚（共二枚），而偽造「丙○○」、「乙○○」名義之「普通
護照申請書（含第一聯及第二聯）」私文書各一紙後，於八十八年九月二十八日持向
外交部及內政部警政署入出境管理局申請「丙○○」、「乙○○」名義之護照，均足
以生損害於外交部及內政部警政署入出境管理局對於護照管理之正確性及丙○○、乙○○本人，惟因境管局派駐外交部領事局服務之櫃台人員審核證件時發覺有異，函請
內政部警政署刑事警察局偵悉上情，並扣得上開變造之丙○○、乙○○國民身分證各
一枚、變造丙○○退伍令一紙、偽造「丙○○」、「乙○○」名義之「普通護照申請
書（含第一聯及第二聯）」私文書各一紙（其上均有偽造之丙○○、乙○○署押各一
枚，各共二枚）。
案經內政部警政署刑事警察局報請臺灣板橋地方法院檢察署檢察官呈請台灣高等法院
檢察署核令移轉臺灣桃園地方法院檢察署檢察官偵查起訴。
    理      由
一、訊據上訴人即被告甲○○固供承自簡日東受取前開變造之國民身分證、退伍證、
    戶口名簿，及轉囑杜旭昇持向基隆市理想旅行社委託代為申請護照之事實，惟否
    認偽造文書等犯行，陳稱並不知簡日東所交付者為假證件，簡日東說要出國沒時
    間辦，才受託代辦，又因要工作及照顧母親，才轉託杜旭昇拿去辦等語。惟查同
    案被告簡日東與大陸地區人民相約，在臺灣辦得一件護照代價為十五萬元，及被
    告甲○○知道簡日東所交付前開各證件均為變造之身分證件，及與被告甲○○就
    申請護照事約定高額代價各情，均據簡日東於偵查中供述甚詳（見檢察官於八十
    九年三月二十九日，及同年六月五日訊問筆錄）。核與被害人丙○○、乙○○指
    訴情節相符，復經證人即承辦本件之刑事警察局警員李建譽及基隆市理想旅行社
    業務副理莊匡時證述屬實，且有扣案之上開均換貼年籍姓名均不詳之大陸人民照
    片各一幀之變造丙○○、乙○○國民身分證各一枚、換貼年籍姓名均不詳之大陸
    人民照片一幀之變造丙○○退伍令一紙、偽造「丙○○」、「乙○○」名義之「
    普通護照申請書（含第一聯及第二聯）」私文書各一紙（其上均有偽造之丙○○
    、乙○○署押各一枚，各共二枚）、境管局八十八年十月二日（八八）境孝菊字
    第九０００三號函一紙在卷可憑，參諸被告簡日東迭於警訊及偵查中屢述與被告
    甲○○約定高額報酬，而在我國申請護照僅須工本費，被告甲○○如係受被告簡
    日東之委託，合法申請他人護照，何有高達數萬元之報酬可得？被告於八十八年
    十月四日警訊中供陳簡日東有告知要將護照拿去大陸地區使用，況簡日東與被告
    甲○○並無仇怨，誠無設詞誣攀之理，顯見被告甲○○所辯不知上開證件係變造
    及簡日東嗣後附和其說，顯屬卸責及迴護之詞，皆不足採信，本件事證明確，被
    告甲○○犯行。堪以認定。
二、核被告甲○○所為，均係犯護照條例第二十三條第二項、第一項之行使偽造國民
    身分證以供申請護照罪、第二百十六條、第二百十二條之行使變造國民身分證罪
    及第二百十六條、第二百十條之行使偽造私文書罪，公訴人雖漏未敘及被告利用
    不知情之理想旅行社人員偽造「丙○○」、「乙○○」名義之「普通護照申請書
    （含第一聯及第二聯）」私文書各一紙並持以行使向外交部及境管局申請護照之
    行使偽造私文書犯行，然此部分與其上開行使變造國民身分證以供申請護照罪之
    間，有方法結果之牽連關係，為裁判上一罪，自得併予審理。被告甲○○犯罪後
    ，護照條例第二十三條之規定，業於八十九年五月十七日經修正公布（自八十九
    年五月二十一日起生效施行），應依刑法第二條第一項前段之規定，從新修正護
    照條例之規定處斷；另其等犯罪後，刑法第四十一條業已修正為：「犯最重本刑
    為五年以下有期徒刑之罪，而受六個月以下有期徒刑或拘役之宣告，因身體、教
    育、職業、家庭之關係或其他正當事由，執行顯有困難者，得以一元以上三元以
    下折算一日，易科罰金，但確因不執行所宣告之刑，難收矯治之效，或難以維持
    法秩序者，不在此限。」，並於九十年一月十日公布並已施行，是被告犯後法律
    已有變更，依刑法第二條第一項前段之規定，應適用最有利被告之新法處罰。被
    告甲○○與被告簡日東之間就前揭犯行，有犯意聯絡及行為分擔，為共同正犯。
    被告利用不知情之基隆市理想旅行社職員在「普通護照申請書（含第一聯及第二
    聯）」上申請人欄內偽造「丙○○」、「乙○○」署押各一枚（各共二枚），以
    偽造私文書，均為間接正犯。其利用不知情之人偽造署押之行為，為偽造私文書
    之部分行為，偽造私文書之低度行為為行使之高度行為所吸收，不另論罪。被告
    所犯上開行使變造身分證罪與行使變造國民身分證以供申請護照罪間，有一行為
    而觸犯數罪之想像競合關係，均為想像競合犯，應依刑法第五十五條之規定，從
    一重之行使偽造國民身分證以供申請護照罪處斷；其等所犯上開行使偽造國民身
    分證以供申請護照罪及行使偽造私文書罪間，有方法結果之牽連關係，均為牽連
    犯，亦應依刑法第五十五條之規定，從一重之行使偽造私文書罪處斷。原審審酌
    被告甲○○之素行、犯罪動機、目的、參與犯罪之程度輕重、所得利益多寡、嚴
    重破壞內政部對國民身分證、護照管理之正確性及國防部對退伍令管理之正確性
    及丙○○、乙○○本人及被告犯罪後態度等一切情狀，適用護照條例第二十三條
    第二項、刑法第二條第一項前段、第十一條前段、第二十八條、第二百十條、第
    二百十二條、第二百十六條、第二百十九條、第五十五條、第四十一條第一項前
    段、罰金罰鍰提高標準條例第一條前段、第二條，科處有期徒刑陸月，並諭知易
    科罰金以佰元折算一日。並以扣案之偽造「丙○○」名義之「普通護照申請書
    （含第一聯及第二聯）」上申請人欄內偽造「丙○○」署押各一枚（共二枚）及
    偽造「乙○○」名義之「普通護照申請書（含第一聯及第二聯）」上申請人欄內
    偽造「乙○○」署押各一枚（共二枚），依刑法第二百十九條規定宣告沒收，核
    其認事用法均無不合，原判決應予維持。被告上訴意旨徒以陳詞否認犯罪，非有
    理由，應駁回其上訴。
據上論斷，應依刑事訴訟法第三百六十八條，判決如主文。
本案經檢察官陳明光到庭執行職務。
中    華    民    國    九  十    年       八       月       十七       日
                              臺灣高等法院刑事第十八庭
                                    審判長法  官  吳      敦
                                          法  官  吳  明  峰
                                          法  官  林  陳  松
右正本證明與原本無異。
如不服本判決應於收受送達後十日內向本院提出上訴書狀，其未敘述上訴之理由者並
得於提起上訴後十日內向本院補提理由書狀（均須按他造當事人之人數附繕本）。
                                          書記官  李  麗  花
中    華    民    國    九  十    年       八       月       二十       日
附錄：本案論罪科刑法條全文
刑法第二百十條：
偽造、變造私文書，足以生損害於公眾或他人者，處五年以下有期徒刑。
刑法第二百十二條：
偽造、變造護照、旅券、免許證、特許證及關於品行、能力、服務或其他相類之證書
、介紹書，足以生損害於公眾或他人者，處一年以下有期徒刑，拘役或三百元以下罰
金。
刑法第二百十六條：
行使第二百十條至第二百十五條之文書者，依偽造、變造文書或登載不實事項或使登
載不實事項之規定處斷。


司法院資訊處製作；財團法人民間司法改革基金會備份。
